臺灣高等法院刑事判決　　　　　　　　　　　　　九十一年度上訴字第二六四三號
　　上　訴　人
　　即　被　告　甲○○
右上訴人因偽造文書等案件，不服臺灣桃園地方法院八十九年度訴字第八九一號，中
華民國九十一年五月三十一日第一審判決（起訴案號：臺灣桃園地方法院檢察署八十
八年度偵字第一七一八三號、八十九年度偵字第四九八三號）提起上訴，本院判決如
左：
    主  文
原判決關於甲○○部分撤銷。
甲○○連續行使偽造私文書，足以生損害於他人，處有期徒刑拾月，緩刑肆年。
    事  實
一、甲○○原任桃園縣中壢平鎮王姓宗親會第四屆財務長，負責該宗親會向銀行辦理
    存提款、結算宗親會相關活動收支及收繳會員會費、常年會費等業務。甲○○於
    任職期間，並保管該宗親會所有之臺灣中小企業銀行中壢分行（下稱台灣企銀中
    壢分行）開立帳號00000000000號活期存款存摺及一百萬元定期存款
    單。而依王姓宗親會章程規定，提領款項應經理事長、常務監事及財務長三人蓋
    章同意，始得為之。甲○○因經商失利，需款週轉，竟意圖為自己不法之所有，
    並基於概括犯意，未經王姓宗親會同意，並利用代為保管王姓宗親會、理事長王
    年銅及常務監事王興雄（二人業經原審判決無罪確定）印章之機會，於民國八十
    六年十二月五日，持王年銅等人之印章，至臺灣企銀中壢分行辦理解除上開定期
    存款契約，並將本息一百零一萬一千零七十五元存入王姓宗親會設於臺灣企銀中
    壢分行上開帳戶後，即連續於臺灣企銀中壢分行取款憑條上，偽造王姓宗親會名
    義，同時填載日期同為八十六年十二月五日、金額分別為新台幣三十萬元、六十
    萬元之取款憑條二紙，及盜蓋王姓宗親會、王年銅、王興雄之印鑑章於取款憑條
    印鑑欄內，再連同存摺、取款憑條持交該銀行，使該銀行承辦人員陷於錯誤，交
    付甲○○現金九十萬元，甲○○即將其中六十萬元存入自身設於台灣企銀中壢分
    行之00000000000號帳戶內。復於同年月二十九日，再持王姓宗親會
    、王年銅、王興雄印章至臺灣中小企銀中壢分行，仍以同一手法，提領王姓宗親
    會上開活期存款帳戶內之款項十萬元，使該銀行承辦人員陷於錯誤，交付甲○○
    十萬元，足以生損害於王姓宗親會、王年銅、王興雄及臺灣企銀中壢分行。
二、案經王姓宗親會訴由桃園縣警察局平鎮分局報請臺灣桃園地方法院檢察署檢察官
    偵查起訴。
    理  由
一、右揭事實，業據被告即上訴人甲○○於原審及本院調查、審理時坦承不諱，核與
    告訴人王姓宗親會指訴情節相符，並經同案被告王年銅、王興雄於原審供述屬實
    ，復有臺灣企銀中壢分行八十九年一月二十一日八九中壢字第０００一一號函、
    切結書影本一紙、存證信函影本一紙、取款憑條影本三紙、支票存款送款簿影本
    一紙、王姓宗親會儲蓄存單影本一紙、轉帳收入傳票影本一紙等在卷可稽。事證
    明確，被告犯行堪以認定。
二、按被告為王姓宗親會財務長，負責該宗親會向銀行辦理存提款、結算宗親會相關
    活動收支及收繳會員會費、常年會費等業務，並保管該宗親會所有之活期存款存
    摺及一百萬元定期存款單，明知依王姓宗親會章程規定，提領款項應經理事長、
    常務監事及財務長同意，始得為之。被告竟利用代為保管宗親會及理事長王年銅
    、常務監事王興雄印章之機會，擅自偽造王姓宗親會之名義，並盜蓋王年銅、王
    興雄之印鑑章，解除王姓宗親會之銀行定期存款，再填載偽造之取款憑條，持向
    銀行提領款項，供己使用，自足以生損害於王姓宗親會、王年銅、王興雄及臺灣
    企銀中壢分行，核被告所為，係犯刑法第二百十六條、第二百十條之行使偽造私
    文書罪、第三百三十九條第一項之詐欺取財罪。被告盜用王姓宗親會、王年銅、
    王興雄之印章，為偽造私文書之階段行為。而偽造私文書之低度行為，應為行使
    之高度行為所吸收，均不另論罪。被告先後多次行使偽造私文書、詐欺取財之犯
    行，時間緊接，犯罪構成要件相同，顯係基於概括犯意為之，應依連續犯規定論
    以一罪，並依法加重其刑。所犯行使偽造私文書與詐欺罪間，有方法結果之牽連
    犯關係，應從一重論以連續行使偽造私文書罪處斷。公訴人就被告詐欺部分雖未
    起訴，然與起訴部分有牽連犯裁判上一罪關係，本院自得一併審理。
三、原審據以論罪科刑，固非無見。惟為他人處理事務，意圖為自己或第三人不法之
    所有，以詐術使該他人交付財物者，縱令具備背信罪之要件，亦已包含於詐欺罪
    之觀念中，不得於詐欺罪外更論以背信罪（最高法院二十五年上字第六五一八號
    判例參照）。本件被告為王姓宗親會處理會計事務，惟被告意圖為自己不法之所
    有，偽造王姓宗親會名義，向銀行辦理解除王姓宗親會之定期存款單，復偽造王
    姓宗親會之取款憑條，向銀行詐領存款，已構成詐欺之罪，被告所為，縱已具備
    背信罪之要件，依上開判例意旨，亦不得再論以背信之罪。原審併論被告詐欺、
    背信之罪，尚有未洽。再公訴人於起訴事實已載明被告保管王姓宗親會之款項，
    被告未經王姓宗親會同意，擅自將款項提領侵占入己，並於論罪法條記載被告係
    犯業務侵占之罪，同時敘明與所犯行使偽造文書罪間，有方法結果之牽連關係。
    原審認被告不構成業務侵占罪，卻僅於理由欄敘明「予以更正」，而未不另為無
    罪之諭知，亦有未合。被告上訴意旨，指摘原審量刑過重，固無可取。然原判決
    既有可議，自應由本院將原判決撤銷改判。爰審酌被告平日之素行，犯罪之動機
    、目的、手段、所生危害、現已與告訴人達成民事和解及犯後坦承犯行等一切情
    狀，量處如主文第二項所示之刑，以示懲儆。末查被告前未曾受有期徒刑以上刑
    之宣告，有本院被告全國前案記錄表在卷為憑。乃因一時失慮，致犯本罪，經此
    科刑後，應知警惕，信無再犯之虞，本院因認所宣告之刑以暫不執行為適當，爰
    併宣告緩刑四年，以啟自新。
四、公訴意旨另以：被告與王年銅、王興雄分任中壢平鎮王姓宗親會第四屆財務長、
    理事長、常務監事，分別保管中壢平鎮王姓宗親會向台灣中小企業銀行中壢分行
    開立之活期存款帳號00000000000號及一百萬元定期存款單之中壢平
    鎮王姓宗親會及印鑑章，竟共同於八十六年十二月五日，未經王姓宗親會同意，
    先行向台灣企銀中壢分行解除定期存款契約後將本息一百零一萬一千零七十五元
    存入王姓宗親會存款帳戶內，隨即連續二次盜用王姓宗親會印鑑章於台灣企銀中
    壢分行之取款憑條，提領現金九十萬，並將其中六十萬元再行存入被告設於台灣
    企銀中壢分行之00000000000號帳戶，復於同年月二十九日，以同一
    手法盜領王姓宗親會十萬元，並將上開款項悉數侵占入己，因認被告除犯有行使
    偽造私文書罪外，另犯有刑法第三百三十六條第二項之業務侵占罪嫌。按刑法上
    之侵占罪，以持有他人之物而實行不法領得之意思為構成條件，自必須所侵占之
    物，於不法領得以前，即已在實力支配之下，始與持有之要件相符（最高法院二
    十年上字第一五七三號判列參照）。查被告擔任王姓宗親會第四屆財務長，負責
    該宗親會向銀行辦理存提款、結算宗親會相關活動收支及收繳會員會費、常年會
    費等業務。而依王姓宗親會章程規定，提領款項應經理事長、常務監事及財務長
    三人蓋章同意，始得為之，已如前述。且證人即王姓宗親會理事王興岡於原審證
    稱：「王姓宗親會有宗親會名義的章、理事長、常務監事、財務長的章，除宗親
    會的章是由理事長保管外，平時各人的章都是各自保管，除宗親會決議動支款項
    後，各人均會拿各自的印鑑章出來蓋，以前至今都是這個樣子。」同案被告王年
    銅、王興雄亦均供稱：因信賴被告，遂將印章交由被告代為保管。足見被告僅係
    於王姓宗親會有使用款項必要時，始得依章程規定會同理事長、常務監事蓋用印
    鑑章，向銀行提領，該宗親會之銀行存款顯未交付被告保管持有，自非置於被告
    實力支配之下，被告擅自冒領，尚與侵占罪之構成要件不符。惟公訴人認此部分
    與上開論罪部分有牽連犯裁判上一罪關係，故不另為無罪之諭知。
據上論斷，應依刑事訴訟法第三百六十九條第一項前段、第三百六十四條、第二百九
十九條第一項前段，刑法第五十六條、第二百十條、第二百十六條、第三百三十九條
第一項、第五十五條、第七十四條第一款，罰金罰鍰提高標準條例第一條前段，判決
如主文。
本案經檢察官李金定到庭執行職務。
中     華     民     國    九 十 一    年      十      月       九      日
                              臺灣高等法院刑事第十四庭
                                  審判長法  官   陳  祐  輔
                                        法  官   洪  昌  宏
                                        法  官   陳  國  文
右正本證明與原本無異。
如不服本判決應於收受送達後十日內向本院提出上訴書狀，其未敘述上訴之理由者並
得於提起上訴後十日內向本院補提理由書（均須按他造當事人之人數附繕本）。
                                        書記官   蔡  棟  樑
中     華     民     國    九 十 一    年      十      月       九      日
附錄：本案論罪科刑法條全文
刑法第二百十六條：
行使第二百十條至第二百十五條之文書者，依偽造、變造文書或登載不實事項或使登
載不實事項之規定處斷。
刑法第二百一十條：
偽造、變造私文書，足以生損害於公眾或他人者，處五年以下有期徒刑。
刑法第三百三十九條第一項：
意圖為自己或第三人不法之所有，以詐術使人將本人或第三人之物交付者，處五年以
下有期徒刑、拘役或科或併科一千元以下罰金。
